【裁判字號】    90,聲,7
【裁判日期】    901002
【裁判案由】    背信
【裁判全文】
福建高等法院金門分院刑事裁定                          九十年度聲再字第七號
    再審聲請人
    即受判決人  甲○○  男四十.
                        身分證.
                        住金門.
右列聲請人因背信案件，對於本院八十八年度上易字第一號中華民國九十年八月二日
第二審確定判決（福建金門地方法院檢察署八十四年度偵字第三三一、三三二、三三
三、三三八、三四五號、八十五年度偵字第四一、一八六、一八七號，福建金門地方
法院八十五年度訴字第一七號），聲請再審，本院裁定如左：
      主      文
再審之聲請駁回。
      理      由
一、聲請再審意旨略以，原確定判決以，再審聲請人即受判決人甲○○，因觸犯背信
    罪，經判處有期徒刑捌月確定在案。惟聲請人因甫於民國八十二年十二月間，接
    辦金門縣農會之徵信業務，故八十三年八月間，辦理本案申貸案件之徵信業務時
    ，對如何結算房地價值及擔保額度均不熟悉，現場訪價後，申貸案件之不動產調
    查表，均係由同案被告陳振斌負責估算，誠如曾擔任信用部主任之證人陳秀香所
    證述，金門縣農會對徵信人員並未設有其他特別的條件限制，即不需任何專業背
    景，其中內湖康寧路、樹林新興街及中和華新街三件申貸案，均有設定「前胎」
    ，聲請人乃均在不動產調查表上及借款申請書背面「調查意見欄」內記載「請先
    前胎塗銷後再撥款」，有借貸申請書及金門縣農會不動產調查表可稽，至台北市
    ○○路部分則非聲請人經手者。而嗣後辦理撥款等手續，則屬放款人員之職責，
    與聲請人無涉，則豈可謂聲請人與何人有何犯意聯絡，及有何損害金門縣農會之
    犯意或犯行，乃原審對該有利於聲請人之重要證據，於判決理由欄竟隻字未提，
    而逕依聲請人及其他同案被告於調查處所為不實之陳述，認定被告涉有背信罪嫌
    ，則該判決實難謂無違法之處，因上開判決有重要證物，漏未審酌，致有違誤，
    為此，依刑事訴訟法第四百二十一條之規定，聲請再審等語，並提出借貸申請書
    及金門縣農會不動產調查表為証。
二、按不得上訴於第三審法院之案件，除刑事訴訟法第四百二十條規定外，其經第二
    審確定之有罪判決，如就足生影響於判決之重要證據漏未審酌者，亦得為受判決
    人之利益，聲請再審，刑事訴訟法第四百二十一條，定有明文。是本條所規定者
    ，須為足生影響於判決之重要證據，未經原確定判決審酌者，始足當之，茍業經
    原確定判決審酌，或非足生影響於判決之重要證據，均不得據以聲請再審。
三、關於本件再審聲請人所指，原確定判決對其中內湖康寧路、樹林新興街及中和華
    新街三件申貸案，均有設定前胎，聲請人乃均在不動產調查表上及借款申請書背
    面「調查意見欄」內，記載「請先前胎塗銷後再撥款」，有借貸申請書及金門縣
    農會不動產調查表可稽，至台北市○○路部分則非聲請人經手者，而嗣後辦理撥
    款等手續，則屬放款人員之職責，與聲請人無涉，則豈可謂聲請人與何人有何犯
    意聯絡，及有何損害金門縣農會之犯意或犯行，乃原審對該有利於聲請人之重要
    證據，於判決理由欄竟隻字未提，而逕依聲請人及其他同案被告於調查處所為不
    實之陳述，認定被告涉有背信罪嫌，則該判決實難謂無違法之處，因上開判決有
    重要證物，漏未審酌部分；查上開金門縣農會不動產調查表及借款申請書，均經
    原確定判決審酌，此觀原確定判決於理由欄第二項（四）所為下列論述甚明：「
    （四）１右揭事實欄一（四）所載為解決自八十二年初至同年七月間由宏慶代書
    事務所向農會送件申貸所造成之鉅額呆帳，以備財政部之金融檢查，於八十三年
    八月間，由被告李仲立、楊川兒、陳振斌、甲○○及陳立信在吳明星之總幹事辦
    公室內共同研議，會中共同決定由宏慶代書事務所負責找人頭繼續送件申貸之情
    節（被告黃銘雄於八十三年五月間已轉至農會輔導課任職，此有該農會八十三年
    五月五日八三福人字第二六一號函可稽，附於本院卷一第一六一頁，衡情毋庸與
    會研議解決呆帳問題，起訴書認其亦共同與會，容有未洽），迭據被告吳明星、
    李仲立、楊川兒、甲○○、陳立信等人於調查處調查或偵審中供明在卷；又其後
    送件為解決呆帳之貸款案計有如附表一編號五、六、七共三筆貸款案（有四筆貸
    款金額），總計為八千九百二十萬元，而此皆係以人頭方式貸款之情節，亦分據
    被告陳立信、曹連財、游振鴻、陳明珠、王怡仁、柯建和、黃新家供述綦詳；另
    上開貸款案件，均係由被告陳立信尋妥人頭向被告王振慶報告經同意後，由被告
    楊川兒事先定好欲貸額度，再指示被告甲○○、陳振斌作形式上之調查，再依反
    算之方式製作不實之不動產調查表，簽註貸款意見後，轉由被告李仲立呈請被告
    吳明星或張奇才核准之事實，亦經被告李仲立、陳振斌、甲○○於調查處調查或
    偵審中供認不諱。２上開三筆貸款案於送件後，在徵信調查過程中，被告陳振斌
    發現設有第一順位或先順位抵押權時，曾向被告楊川兒報告，應先塗銷，然被告
    楊川兒竟稱，「不必管它，不要登載於不動產調查表及貸款申請書調查意見欄內
    」，此據被告陳振斌於調查處調查時供承在卷（見同上第三三二號偵查卷第八頁
    反面），亦為被告楊川兒於原審審理中所自承（見本院卷三第一二四頁反面），
    以致此三筆貸款案件經完成貸款程序核撥款項後，農會竟只設定取得後順位之抵
    押權，其前則分別仍存有如事實欄一（四）所載債權人為台北區中小企業銀行、
    郭洪金鳳、中國信託商業銀行、中國信託投資公司、台北銀行為第一順位或先順
    位最高限額抵押權未塗銷，此觀卷附各該貸款案件土地及建物登記簿謄本他項權
    利部上所載登序次序自明。此種未塗銷先順位抵押權即准予貸款之情事，嚴重違
    反上開農會估價辦法第二（二）１「業經他人設定抵押權之不動產，不得為供擔
    保借款之抵押物」之規定，被告等應係故意而為違法貸款，否則焉會未發現此種
    明顯而重大之錯誤。３雖前揭三筆貸款案部分由張奇才代理被告吳明星准貸，非
    經被告吳明星審核，然被告吳明星既於八十三年八月間共同參與研議解決呆帳之
    會議，其主觀上已對之後由其餘被告所送件申貸、審核之案件，與有犯意之聯絡
    ，自不能因未為最後核准行為，而免負違法超貸之責；至被告王振慶身為宏慶代
    書事務所之負責人，焉可推諉不知被告陳立信是否為違法送件之超貸之行為，且
    被告陳立信於調查處調查及偵審中迭稱，此三筆貸款案都是由其報告被告王振慶
    經同意始送件申貸，是被告王振慶自應共負違法超貸之責。４再此之三筆貸款案
    均係經被告曹連財、游振鴻、王怡仁、柯建和、黃新家許諾後，以渠等名義登記
    為供擔保物之所有權人，再任為人頭之方式向農會貸款，業經渠等供認，部分被
    告又獲有不法報酬，而當在渠等簽署多項貸款文件後，難道不知此種貸款方式將
    被用於違法途徑，參諸其等於辦理貸款後均未繳交任何利息，如此推說不知遭違
    法超貸云云，誠難令人置信。５再如附表一編號五、六、七所示之房地，分別於
    八十四年八月二十日、八十五年八月五日、七月十二日、一月八日分別經鑑定，
    其價值分別僅為一千零九十七萬二千八百三十元、三百六十九萬六千一百五十元
    （中和市部分）、二百四十八萬九千五百三十三元（樹林鎮部分）、四千零四十
    八萬五千四百一十二元，此有鑑價報告書四件可徵（見原審卷二第一一六頁、第
    一六九頁、原審卷三第二一六頁、原審卷二第一０七頁），其價值均遠低於貸款
    額度，益認此三筆貸款案件確有高估不動產價值而准予貸款之情事。６此外，並
    有上開三筆貸款案之借款申請書、不動產調查表、擔保放款借據、土地、建物登
    記簿謄本、土地、建築改良物抵押權設定契約書、他項權利證明書、存款帳卡（
    放款分戶卡）、轉帳收入（支出）傳票、活期存款取款條等相關貸款資料附卷足
    稽。７綜上，在以送件彌補呆帳為由、用人頭方式而貸款、違法指示高估擔保物
    價值，並以反算方式製作不實不動產調查表、違反估價辦法未塗銷先順位抵押權
    之種種不合理情況下，本件三筆貸款案被告等送件申貸及核貸之等行為，亦具有
    背信之不法意圖，彰彰甚明。」等語。
四、次查再審聲請人所指，原確定判決對其中內湖康寧路、樹林新興街及中和華新街
    三件申貸案，均有設定前胎，聲請人乃均在不動產調查表上及借款申請書背面「
    調查意見欄」內記載「請先前胎塗銷後再撥款」，有借貸申請書及金門縣農會不
    動產調查表影本為證，惟按抵押物賣得之價金，按各抵押權人之次序分配之，民
    法第八百七十四條，定有明文，況前揭違反未塗銷先順位抵押權即准予貸款之情
    事，嚴重違反金門縣農會估價辦法第二（二）１「業經他人設定抵押權之不動產
    ，不得為供擔保借款之抵押物」之規定，而原確定判決據以認定被告等應係故意
    而為違法貸款，顯見已加審酌，而原確定判決對其中所指：「請先前胎塗銷後再
    撥款」，雖未予敘及，顯非足以影響於判決之重要證據，彰彰明甚。
五、又查共同正犯之成立，祇須具有犯意之聯絡，行為之分擔，既不問犯罪動機起於
    何人，亦不必每一階段犯行，均經參與，最高法院三十四年上字第八六二號判例
    ，著有明文，本件係依同案被告吳明星等於調查處之供述及相關證人之證言，相
    互印證併合有關證物而為認定，再審聲請人既與其等有犯意之聯絡，行為之分擔
    ，有如前開理由欄之論述，則其所指，甫於八十二年十二月間，接辦金門縣農會
    之徵信業務，故八十三年八月間，辦理本案申貸案件之徵信業務時，對如何結算
    房地價值及擔保額度均不熟悉，現場訪價後，申貸案件之不動產調查表，均係由
    同案被告陳振斌負責估算，如曾擔任信用部主任之證人陳秀香所證述，金門縣農
    會對徵信人員並未設有其他特別的條件限制，即不需任何專業背景，其中台北市
    ○○路部分則非聲請人經手者（此部分原確定判決並未認定），至嗣後辦理撥款
    等手續，則屬放款人員之職責，與聲請人無涉，則豈可謂聲請人與何人有何犯意
    聯絡，及有何損害金門縣農會之犯意或犯行云云，要均非屬足生影響於判決之重
    要證據，自不得據以聲請再審。
六、綜上所述，本件再審聲請人對於原確定判決聲請再審，經核並無理由，應予駁回
    。
七、據上論結，應依刑事訴訟法第四百三十四條第一項，裁定如主文。
中    華    民    國      九    十    年      十      月       二       日
                               福建高等法院金門分院刑事庭
                                       審判長法官  郭  君  勳
                                             法官  李  宗  榮
                                             法官  林  勤  綱
右正本證明與原本無異。
不得抗告。
中    華    民    國      九    十    年      十      月       八     日
                                             書記官  李  麗  鳳


司法院資訊處製作；財團法人民間司法改革基金會備份。
